【裁判字號】    89,判,2865
【裁判日期】    891005
【裁判案由】    違章建築
【裁判全文】
最  高  行  政  法  院  判  決                  八十九年度判字第二八六五號
    原      告  甲○○
    訴訟代理人  陳伯英  律師
    被      告  臺北市政府工務局
    代  表  人  李鴻基
右當事人間因違章建築事件，原告不服內政部中華民國八十八年七月十五日台八八內
訴字第八八○四九二二號再訴願決定，提起行政訴訟。本院判決如左：
    主  文
原告之訴駁回。
訴訟費用由原告負擔。
    事  實
緣原告未經申請許可，領得雜項執照，擅自於台北市○○區○○路七段三十二巷口路
旁空地，搭建高約二公尺，長約一九五公尺，鐵皮造圍籬，經被告派員勘查認屬民國
八十四年一月一日以後之新違章建築，且影響公共安全及市容觀瞻，乃以八十七年七
月六日北市工建字第八七三二四五九○○○號新違建拆除通知單通知勒令停工拆除，
嗣於八十七年七月八日強制執行拆除完畢。原告不服，提起訴願、再訴願均遭決定駁
回，遂提起本訴。茲摘兩造訴辯意旨於次：
原告起訴意旨及補充理由略謂：一、原告於八十二年間係為配合政府消除髒亂及維護
交岔路口之市容觀瞻，將系爭地上週邊原有已被破壞之鐵絲網圍籬改設為全省通用之
環保鐵皮圍籬。有八十二年擔任里長之蔡阿梯及鄰人之證明書可證。查該項鐵皮圍籬
縱未向被告請准雜項執照，但依建築法第八十六條第一款所定「違反第二十五條規定
擅自建造者，處以建築物造價千分之五十以下之罰鍰，並勒令停工補辦手續，必要時
得強制執行拆除其建築物」之意旨，被告自應通知原告補辦手續，非於「必要時」，
應不得強制拆除。惟原處分拆除通知單既載明「建築位置」為「一般空地」，則依上
開條款意旨，自應命為補辦雜項執照手續。如認有何強制拆除之「必要時」，亦應予
載明。然原處分僅記載「勒令停工日期」為「八十七年七月六日」，對於建築法第八
十六條所定「補辦手續事項」及所定「必要時」之情形為何，均付闕如，因之原處分
自有消極不適用建築法第八十六條第一款有關補辦手續規定之違法，其遽指原告違反
建築法第八十六條規定，亦有適用法規不當之違法。二、系爭鐵皮圍籬於八十七年七
月八日被違法拆除後，經原告之女陳雅林負責之良江建設公司依法提出申請執照，業
獲被告核准發給雜項執照並已重新設置相關之環保鐵皮圍籬在案。可見原告於八十二
年未申請執照所建之系爭鐵皮圍籬，被告查報人員於八十七年七月六日查報當時，應
可依建築法第八十六條第一款前段責令原告辦理補照手續，而無同款所定之強制拆除
之「必要情形」，否則被告在後即不致准許良江建設公司之申請。益證原處分有不適
用法規及適用不當之違法。三、訴願及再訴願決定「事實」項下，同認原告未經申請
許可擅自搭建鐵皮圍籬，經被告認其「影響公共安全及市容觀瞻」，乃為強制拆除之
處分云云；惟證以拆除通知單，並無所謂「影響公共安全及市容觀瞻」之記載，足認
各該決定所認，並非有據，不無「認作主張」之違法。矧被告於訴願、再訴願程序中
縱以該鐵皮圍籬「影響公共安全及市容觀瞻」作為其有立即拆除之必要理由時，亦顯
係事後掩飾違法之託詞。證以良江建設公司事後核發系爭地上所建鐵皮圍籬之雜項執
照，與本件被拆除者，無論材質與高度均屬相同，毫無二致，益見被拆圍籬亦斷無影
響公共安全及市容觀瞻之情事，否則被告自不可能核發該件雜項執照也。四、又違章
建築處理辦法，係依建築法第九十七條之二之規定之授權立法，依該辦法第五條規定
「直轄市、縣（市）主管建築機關，應於接到違章建築查報人員報告之日起五日內實
施勘查，認定必須拆除者，應即拆除之。認定尚未構成拆除要件，通知違建人於收到
通知後三十日內依建築法第三十條之規定補辦申請執照，違建人之申請執照不合規定
或逾期未補辦申領執照手續者，直轄市、縣（市）主管機關應拆除之」，被告就所指
本件違章圍籬於其查報人員查報後，並未實施勘查，而衡之上述情節，亦顯無應立即
拆除之必要情形，尤未構成拆除之要件，自應依照上開辦法第五條之規定通知原告辦
理補照手續，方屬合法。乃原處分不此之為，即逕行強制拆除，甚至連拆除通知亦不
送交原告（按拆除通知單載明「張貼現場」，原告係於被拆除後始由里長傳真獲知）
。是原處分恝不適用違章建築處理辦法第五條之規定處理本案，顯有不適用法規之違
法情形，亦至明灼。關於處理違章建築應適用違章建築處理辦法第五條規定「限期通
知補照」並應「送達通知」，方屬適法。鈞院七十五年判字第九一七號判決意旨曾有
明確釋示，依行政訴訟法第四條規定，鈞院此一判決就違章建築事件應有拘束機關之
效力。謹附呈該判決意旨影本併請審酌。五、又訴願決定及再訴願決定書，認定系爭
鐵皮圍籬係屬八十四年一月一日以後之新違章建築，依台北市政府當前取締違建措施
壹、違建拆除執行計畫一所定「民國八十四年一月一日以後新產生之違章建築，不論
地區及違建大小，一律全部立即查報拆除」，原處分並無不合云云，於法亦嫌違誤：
(一)上述台北市政府當前取締違建措施壹、違建拆除執行計畫一、所謂八十四年一月一
日以後新產生之違建，不論地區及違建大小即報即拆之規定，顯有違建築法第八十六
條第一款及違章建築處理辦法第五條之規定。各該決定予以適用，自非有當。(二)系爭
圍籬乃係八十二年所建，有當時之里長蔡阿梯及鄰人證明書及各該人證可證。該項圍
籬因颱風過後，原告均曾修復及重新粉刷被告新來查報人員葉君未遑細查（未向其前
任查報員或原任里長、鄰近人員查問），以為係「新建」或「增建」，自屬主觀誤斷
。蓋如照各該決定所認係八十四年一月一日以後所建者，轄區內之原有查報人員，自
無不予報拆之理。衡情殊不可能留至八十七年始由葉某報請拆除也。被告於原告提出
訴願之後，其所派代表為圖掩飾其違法處之咎，向台北市政府訴願委員會辯稱曾現場
勘驗鐵皮材質新舊及查閱八十三年空照圖比對，證實並無圍籬、鐵絲網之存在，即指
係八十四年一月一日以後新建云云。惟其所述情形，乃係在其檢附之便箋上之自說自
話而已。各該決定並未進一步查明所謂空照圖之正確性以及傳問原任里長等查證，即
以被告所派列席人員之諉卸之詞，認定系爭圍籬乃係八十四年一月一日以後之新違建
云云。揆之證據法則，亦非有當。六、又按違章建築處理辦法第五條亦規定：「直轄
市、縣（市）主管建築機關，應於接到違章建築查報人員報告之日起五日內實施勘查
認定必須拆除者，應即拆除之。認定尚未構成拆除要件，通知違建人於收到通知後三
十日內依建築法第三十條之規定補辦申請執照，違建人之申請執照不合規定或逾期未
補辦申請執照手續者，直轄市、縣（市）主管機關應拆除之。」原告所有坐落台北市
北投區○○路○段三十二巷口與文林北路交岔路旁私有空地，因原有鐵絲網圍籬受損
遭人進入傾倒棄土及垃圾，為配合政府消除髒亂政策及維護市容觀瞻，乃應當地里長
要求，於八十二年間將原圍設鐵絲網圍籬，改設符合環保及施工標準之鐵皮圍籬，並
非擅自而為，而有其事實上之需要。此有呈案八十二年間福興里里長蔡阿梯及附近居
民出具之證明書可稽。故本件鐵皮圍籬之架設，縱未事先申請許可而發給執照，有違
建築法第二十五條規定情事。惟依首開建築法第八十六條第一款及違章建築處理辦法
第五條之規定，被告自應斟酌情形通知原告補辦手續，非於「必要時」應不得強制拆
除系爭圍籬。原處分機關指原告違反建築法第八十六條規定，然並未依該條第一款所
定補辦手續之內容為合理之審酌，竟不問情形，遽予立即拆除，其適用法規，有違比
例原則，難昭折服。七、又被告於強制拆除系爭鐵皮圍籬後，業已核發雜項執照並由
原告重新設置鐵皮圍籬在案，可見被告接獲查報之初，應可依建築法第八十六條第一
款前段及違章建築處理辦法第五條規定責令原告補辦申請執照手續，亦即顯無立即拆
除之必要情形。再原告在後領得被告發給之雜項執照再搭建之鐵皮圍籬，與前段拆除
者，無論材質、高度均無二致，尤可見被告嗣後於訴願中託詞原有鐵皮圍籬影響公共
安全及市容觀瞻為由勒令拆除云云，亦屬無稽之談。益證原處分不無濫用裁量，有違
必要性原則及比例原則，應已無可維持。八、綜上，本件被告所為拆除系爭圍籬，其
處分明顯與建築法第八十六條第一款、違章建築處理辦法第五條之規定有違，且顯已
違反行政法上所謂「必要性」原則，似此被告違法濫用行政裁量權結果，徒令原告所
有鐵皮圍籬遭被告強制拆除，不但資源浪費，使原告遭受財產上之損害。更使鄰近居
民誤會政府帶頭製造髒亂及破壞市容，招致民怨。有違建築法第一條建築管理應以增
進市容觀瞻為目的之立法旨意。訴願及再訴願決定未將顯然違法不當之原處分撤銷，
反官官相護，而為原告不利之判斷，於法亦顯屬有違，難昭折服。為此提起本訴，敬
請鈞院鑒核，准予詳查並賜為判決將原處分及訴願、再訴願決定一併撤銷，俾符依法
行政，而保人民權益。
被告答辯意旨略謂：一、建築法第四條規定：「本法所稱建築物，為定著於土地上或
地面下具有頂蓋、樑柱或牆壁，供個人或公眾使用之構造物或雜項工作物。」第七條
規定：「本法所稱雜項工作物，為．．．圍牆．．．昇降設備、防空避難、汙物處理
及挖填土石方等工程。」第二十五條第一項前段規定：「建築物非經申請直轄市、縣
（市）（局）主管建築機關之審查許可並發給執照，不得擅自建造或使用或拆除。」
第八十六條第一款規定：「違反第二十五條之規定者，依左列規定，分別處罰：一擅
自建造者，處以建築物造價千分之五十以下罰鍰，並勒令停工補辦手續；必要時得強
制拆除其建築物。」違章建築處理辦法第二條規定：「本辦法所稱之違章建築，為建
築法適用地區內，依法應申請當地主管建築機關之審查許可並發給執照方能建築，而
擅自建築之建築物。」第五條規定：「直轄市、縣（市）主管建築機關，應於接到違
章建築查報人員報告之日起五日內實施勘查，認定必須拆除者，應即拆除之。．．．
」台北市政府當前取締違建措施壹、違建拆除執行計畫一規定：「民國八十四年一月
一日以後新產生違反本市違建查報作業原則之違章建築，不論地區及違建規模大小，
一律查報拆除。」而對於八十三年十二月三十一日以前之既存違建，在原規模之修繕
行為（含修建），拍照列管，暫免查報拆除。但若有新建、增建、改建等情事，或加
層、加高、擴大建築面積，增加樓地板面積者，則應以新違建查報拆除。二、依前開
建築法暨違章建築處理辦法規定及本市目前處理違建原則，凡八十四年以後查報違建
，一律優先拆除，八十三年以前既存已完成違建，固得依序列入分類分期處理，惟有
妨礙公共安全及市容觀瞻，仍予優先查報拆除。查系爭鐵皮圍籬屬新材質，且未符合
「台北市免辦建築執照建築物或雜項工作物處理原則」之未建築使用之土地搭設高度
在二公尺以下之鐵絲網圍籬免申請執照之規定，原處分機關為遏止新違建之產生，系
爭鐵皮圍籬既業依八十三年空照圖比對認定係屬八十四年一月一日以後產生之新違建
，爰引建築法第八十六條第一款：「．．．一擅自建造者，．．．必要時得強制拆除
其建築物。」依規定拆除系爭鐵皮圍籬並無不當。且系爭鐵皮圍籬經7.6.北市工建
字第八七三二四五九○○○號函查報拆除後業向被告申請安全圍籬雜項執照，並經核
准領有雜字第○○五號雜項執照，足證系爭構造物應請領雜項執照，而非表示系爭
構造物得擅自搭建後再申請補辦手續而免予查報拆除。又原告稱系爭地點申請鐵皮圍
籬之雜項執照，與本件被拆除者材質高度均相同，足見被拆圍籬無影響公共安全及市
容觀瞻情事，查領有雜項執照之構造物，應由依法登記開業之建築師設計及監造，並
由主管建築機關依建築法等相關規定執行管理，系爭違建構造物未經建築師設計、監
造及執行管理，原告稱系爭構造物並無影響公共安全及市容觀瞻，不足採據。原處分
及原決定均無違誤，本件原告之訴為無理由，請予駁回。
    理  由
按「建築物非經申請直轄市、縣（市）（局）主管建築機關之審查許可並發給執照，
不得擅自建造或使用或拆除。．．．」「違反第二十五條之規定者，依左列規定，分
別處罰：一擅自建造者，處以建築物造價千分之五十以下罰鍰，並勒令停工補辦手續
；必要時得強制拆除其建築物。」又「本辦法所稱之違章建築，為建築法適用地區內
，依法應申請當地主管建築機關之審查許可並發給執照方能建築，而擅自建築之建築
物。」「直轄市、縣（市）主管建築機關，應於接到違章建築查報人員報告之日起五
日內實施勘查，認定必須拆除者，應即拆除之。．．．。」又「民國八十四年一月一
日以後新產生之違章建築，不論地區及違建規模大小，一律全部立即查報拆除。」「
民國八十三年十二月三十一日以前之既存違建，如無妨礙公共安全、公共交通、公共
衛生、都市景觀及都市計畫等，拍照列管，暫免查報。」「前款既存違建，在原規模
之修繕行為（含修建），拍照列管，暫免查報拆除。但若有新建、增建、改建等情事
，或加層、加高、擴大建築面積、增加樓地板面積者，則應以新違建查報拆除。」分
別為建築法第二十五條第一項前段、第八十六條第一款及違章建築處理辦法第二條、
第五條前段暨台北市政府當前取締違建措施壹之一、貳之四之(一)(二)所明定。本案原告
未經申請許可，領得雜項執照，擅自於台北市○○區○○路七段三十二巷口路旁空地
，搭建高約二公尺，長約一九五公尺，鐵皮造圍籬，經被告派員勘查，系爭鐵皮圍籬
其材質為新材質，再經調閱八十三年空照圖顯示，並無系爭鐵皮圍籬之存在，被告乃
認該鐵皮圍籬應屬八十四年一月一日以後，即報即拆之新違章建築，且影響公共安全
及市容觀瞻，乃以八十七年七月六日北市工建字第八七三二四五九○○○號新違建拆
除通知單（按該通知單建造類別欄內誤植為增建，惟尚不影響系爭違建之認定）通知
勒令停工拆除，嗣於八十七年七月八日強制執行拆除完畢。原告不服，循序提起行政
訴訟主張略以：原告於民國八十二年間係為配合政府消除髒亂及維護交叉路口之市容
觀瞻，將系爭地上週邊原有已被破壞之鐵絲網圍籬改設為全省通用之環保鐵皮圍籬，
有當時任里長之蔡阿梯及鄰人之證明書可證。該項鐵皮圍籬縱未向被告請准雜項執照
，但依建築法第八十六條第一款所定，被告應通知原告補辦手續，非於必要時，應不
得強制拆除。乃原處分對於所定「補辦手續事項」及「必要時」之情形，均付闕如，
遽指原告違法，自有適用法規不當之違法。且良江建設公司事後獲核發系爭地上所建
鐵皮圍籬之雜項執照，與本件被拆除者，無論材質與高度均相同，毫無二致，益見被
拆圍籬亦斷無影響公共安全及市容觀瞻之情事，故本件鐵皮圍籬之架設，縱為未事先
申請許可而發給執照，有違建築法第二十五條規定情事。惟依首開建築法第八十六條
第一款及違章建築處理辦法第五條之規定，被告自應斟酌情形通知原告補辦手續，非
於必要時應不得強制拆除系爭圍籬，益證原處分有不適用法規及適用不當之違法云云
。惟查系爭鐵皮圍籬係原告未經申請主管機關許可發給執照所擅自搭建，為其所不爭
，按諸首揭法條規定，應屬違章建築，甚為明確。又系爭鐵皮圍籬，經被告勘查發現
為新材質，且經調閱八十三年空照圖顯示並無系爭鐵皮圍籬之存在，則被告認定為八
十四年一月一日後所搭建，即非無據。至原告所舉里長蔡阿梯及鄰人蔡阿森等所出具
之證明書，指證為八十二年間搭建乙節，既與上述空照所顯示之事實不符，自不能據
為原告有利之認定。查系爭鐵皮圍籬係應領有雜項執照之工作物，依規定應由依法登
記執業之建築師設計及監造，並由主管建築機關依建築法規執行管理，以維公共安全
及市容觀瞻。系爭鐵皮圍籬既未經建築師設計監造，擅自搭建，應屬無從補辦申領執
照之實質違章建築。原告以系爭鐵皮圍籬被拆除後，經另向被告申請獲發安全圍籬雜
項執照，足見原被拆除之圍籬應可補辦手續，被告未命為補辦手續，遽勒令拆除，有
違首揭規定云云，要無可取。綜上，原處分通知拆除系爭違章建築，一再訴願決定遞
予維持，並無違誤。原告起訴意旨難謂有理，應予駁回。
據上論結，本件原告之訴為無理由，爰依行政訴訟法施行法第二條、行政訴訟法第九
十八條第三項前段，判決如主文。
中    華    民    國     八十九      年      十      月       五        日
                    最 高 行 政 法 院  第 五 庭
                                審 判 長 法  官      廖  政  雄
                                         法  官      廖  宏  明
                                         法  官      趙  永  康
                                         法  官      林  清  祥
                                         法  官      姜  仁  脩
右  正  本  證  明  與  原  本  無  異
                                         法院書記官  彭  秀  玲
中    華    民    國     八十九      年      十      月       九        日


司法院資訊處製作；財團法人民間司法改革基金會備份。
